【裁判字號】    99,訴更一,44
【裁判日期】    990721
【裁判案由】    優惠存款
【裁判全文】
臺北高等行政法院裁定
                                    99年度訴更一字第44號
                                    99年7 月7 日辯論終結
原      告  甲○○
訴訟代理人  乙○○  ○○  （兼送達代收人）
被      告  銓敘部
代  表  人  丙○○○○○○住同上
訴訟代理人  丁○○（兼送達代收人）
            己○○

上列當事人間優惠存款事件，原告不服公務人員保障暨培訓委員
會中華民國96年3 月27日96公審決字第0248號復審決定，提起行
政訴訟，經本院96年度訴字第1751號判決將原告之訴駁回後，原
告不服提起上訴，經最高行政法院以99年度判字第315 號判決將
原判決廢棄，發回本院更為審理，本院經言詞辯論後裁判如下：
    主  文
原告之訴駁回。
第一審及發回前上訴審訴訟費用均由原告負擔。
    理  由
一、按「原告之訴，有左列各款情形之一者，行政法院應以裁定
    駁回之。但其情形可以補正者，審判長應定期間先命補正：
    ……十、起訴不備其他要件者。」「人民因中央或地方機關
    之違法行政處分，認為損害其權利或法律上之利益，經依訴
    願法提起訴願而不服其決定，或提起訴願逾三個月不為決定
    ，或延長訴願決定期間逾二個月不為決定者，得向高等行政
    法院提起撤銷訴訟。」行政訴訟法第107 條第1 項第10款後
    段、第4 條第1 項定有明文。是以，撤銷訴訟，乃人民對損
    害其權利或法律上利益之行政處分，經依訴願程序仍未獲得
    救濟，請求行政法院予以撤銷或變更之訴訟。如原告未能釋
    明其權益受行政處分違法侵害者，或對非行政處分提起訴願
    ，或未經合法訴願而逕行提起行政訴訟，其起訴即屬不備其
    他要件，法院應依行政訴訟法第107 條第1 項第10款後段規
    定，以裁定駁回其訴。再按行政訴訟法第4 條第1 項所謂行
    政處分，係指行政機關就公法上具體事件所為之決定或其他
    公權力措施而對外直接發生法律效果之單方行政行為而言，
    此參照行政程序法第92條第1 項及訴願法第3 條第1 項之規
    定可明。是以行政機關所為單純的事實敘述或理由說明，並
    非對人民之請求有所准駁，既不因該項敘述或說明而生法律
    上之效果，自非行政處分，最高行政法院亦著62年裁字第41
    號判例意旨可資參照。
二、本件事實概要：原告原係行政院國軍退除役官兵輔導委員會
    榮民森林保育事業管理處（下稱榮管處）技師，經被告以民
    國（下同）89年6 月29日89退三字第1881617 號函核定，自
    89年7 月16日退休生效，兼領二分之一之一次退休金與二分
    之一之月退休金，並於該函說明三備註（四）載明略以，原
    告核定給與之新制施行前一次退休金暨公保養老給付，依規
    定得辦理優惠存款。嗣被告依增訂退休公務人員公保養老給
    付金額優惠存款要點（下稱公保優存要點）第3 點之1 核算
    原告於優惠存款期滿後得辦理續存之總金額時，始發現原告
    誤將其所領取之公保殘廢給付金額新臺幣（下同）773,600
    元，併同辦理優惠存款，遂以95年8 月22日部退二字第0952
    635859號函知原告，優惠存款續存時，得辦理優惠存款之總
    金額為新台幣（下同）2,842,625 元，至有關公保殘廢給付
    部分，依規定不得辦理優惠存款，並請榮管處逕洽臺灣銀行
    股份有限公司（下稱臺灣銀行）宜蘭分行（下稱臺銀宜蘭分
    行）覈實追繳原告該筆公保殘廢給付金額自其辦理優惠存款
    之日迄今之優惠存款利息所得；另原告得辦理優存款二分之
    一之一次退休金金額應為1,295,345 元，89年間之核定短算
    13,717元等（為方便敘明，下依原告主張簡稱「原審定說明
    」）。原告上開函即「原審定說明」有關公保殘廢給付部分
    不得辦理優惠存款部分等不服，提起提起復審遭決定駁回，
    遂提起行政訴訟，經本院96年度訴字第1751號判決原告之訴
    駁回後，原告不服提起上訴，經最高行政法院以99年度判字
    第315 號判決認前審判決違反行政訴訟法第209 條第2 項「
    應記載言詞辯論時當事人之聲明」之規定，而違背法令，乃
    將原判決廢棄，發回本院更為審理。
三、原告起訴主張略以：原審定說明有關原告「不得辦理殘廢給
    付優惠存款」部分，因臺灣銀行更於89年7 月18日查驗辦理
    並按月支付優惠利息予原告，復於其後每二年之優惠存款期
    滿時，通知原告前往續辦手續，迄今臺灣銀行共已查驗辦理
    殘廢給付優惠存款計三次，給付優惠利息期間已長達六年；
    故被告及其受託機關等自85年1 月間知悉取消殘廢給付優惠
    存款時起，迄於95年8 月22日原審定行使撤銷權日止，顯逾
    行政程序法第121 條規定之二年除斥期間，被告已不得撤銷
    本件殘廢給付優惠存款之辦理；又被告上開撤銷（不得辦理
    殘廢給付優惠存款）處分，亦因原告三次就公保殘廢給付續
    存優惠存款事實等，而違反行政法上之誠實信用原則與信賴
    保護原則；應予撤銷。另有關原審定說明「命追繳自辦理優
    惠存款日（即89年7 月18日）起至原審定日止之殘廢給付優
    惠利息」部分，亦因被告被告之公法請求權已罹於行政程序
    法第131 條規定之時效而消滅，退步言之，即便本院認被告
    以原審定撤銷本件殘廢給付優惠存款辦理與追繳利息等決定
    有據，依行政程序法第118 條及第120 條等規定，被告依法
    亦應合理補償或於請求追繳範圍內計算抵扣原告下列因此所
    受之各種損失：同時原審定說明四之行政處分，並無法律或
    法律明確授權之依據，亦未踐行正當法定程序，對機關內部
    並未產生拘束力，故原審定說明及復審決定等均顯然違反行
    政法上之法律保留原則及信賴保護原則，乃起訴聲明：１、
    銓敘部95年8 月22日部退二字第0952635859號之原審定說明
    四關於「公保殘廢給付不得辦理優惠存款」及「命行政院國
    軍退除役官兵輔導委員會榮民森林保育事業管理處洽台灣銀
    行股份有限公司宜蘭分行覈實追繳原告公保殘廢給付金額自
    辦理優惠存款之日迄今之優惠存款利息所得」處分暨公務人
    員保障暨培訓委員會96年3 月27日96公審決字第0248號之復
    審決定均撤銷。２、訴訟費用均由被告負擔。
四、被告抗辯則以：原告係榮管處工作隊技師，其退休案前經被
    告以89年6 月29日八九退三字第1881617 號函，核定退休等
    級為薦任第九職等年功俸七級710 俸點，並依其新制施行前
    、後核定年資29年及6 年之標準，分別核給一次退休金59個
    基數之二分之一與月退休金89% 之二分之一及一次退休金9
    個基數之二分之一與月退休金12% 之二分之一，並自89年7
    月16日退休生效在案；其中優惠存款部分被告依法從未核定
    原告領取之公保殘廢給付可得計入優惠存款部分計息；被告
    前開95年8 月23日部退二字第0952635859號函，依公保優存
    要點第3 點之1 ，核算原告公保養老給付得辦理優惠存款之
    最高金額，並請榮管處（原告優惠存款差額之支給機關為榮
    管處）逕洽臺銀宜蘭分行覈實追繳原告該筆公保殘廢給付誤
    存所得之優惠存款利息，於法並無違誤。另被告於95年4 月
    間重新核算原告公保養老給付得辦理優惠存款之額度時，始
    查證得知上開事實，故並無逾越行政程序法第121 條所定之
    除斥期間。又被告從未核定原告本件公保殘廢給付得計入優
    惠存款，是原告信賴保護主張亦屬無據。有關追繳殘廢給付
    優惠利息部分，應類推適用民法不當得利之15年消滅時效期
    間，同時本件並非撤銷行政處分，原告主張依行政程序法第
    118 條及第120 條規定，給與合理之補償云云，亦無理由。
    綜上，本件被告95年8 月23日部退二字第0952635859號函、
    公務人員保障暨培訓委員會96年3 月27日96公審決字第0248
    號復審決定於法並無違誤，原告請求撤銷並無理由，並答辯
    聲明：１、駁回原告之訴。２、訴訟費用由原告負擔。
五、經查：
（一）被告89年6 月29日89退三字第1881617 號函核定，原告自
      89年7 月16日退休生效，兼領二分之一退休金與二分之一
      月退休金，並於該函說明三備註(四)載明略以，翁技師（原
      告）核定給與之新制施行前一次退休金暨公保養老給付，
      依規定得辦理優惠存款，由於必須憑原開掣之支票，臺灣
      銀行方予受理，因此請轉知其勿逕先兌現（見原處分卷43
      頁），是被告並未核定原告之殘廢給付得辦理優惠存款。
      次查依中央信託局公務人員保險處（下稱公保處）發與原
      告之公保殘廢給付通知書（原處分卷第51頁）注意事項二
      記載：「台端如經核定享有優惠存款者，如欲辦理優惠存
      款，必須憑本聯及所附支票始可辦理。支票請切勿兌現。
      」對照公保處發與原告之公保養老給付通知書（原處分卷
      第73頁）於備註欄載明：「公務人員退休新制施行前養老
      給付1,547,280 元，得辦理優惠存款。」，益見原告之公
      保殘廢給付並未經被告及公保處核定得享有優惠存款。從
      而本件被告從未核定原告之殘廢給付得辦理優惠存款。
（二）又本件被告從未核定原告之殘廢給付得辦理優惠存款，則
      原告於95年間發現臺銀宜蘭分行或榮管處，錯誤將原告所
      領取之公保殘廢給付金額773,600 元併同辦理優惠存款，
      乃以原審定說明四所載：「……本案翁先生既係於退撫新
      制施行後確定成殘，其所領取之公保殘廢給付金額77萬36
      00元，依規定自不得辦理優惠存款。另由於翁先生優惠存
      款差額利息之支給機關為貴處（按榮管處），爰請貴處逕
      洽臺灣銀行股份有限公司宜蘭分行覈實追繳翁先生該筆公
      保殘廢給付金額自其辦理優惠存款之日迄今之優惠存款利
      息所得。」等語，核僅係被告所為單純的事實敘述及理由
      之說明，並非對原告之請求有所准駁，對原告言，亦不因
      而直接對原告發生具體法律效果，並非行政處分。
（三）又前述原審定理由四記載「依規定自不得辦理優惠存款」
      不論從文句文義表面或實質內涵，均無法解釋成被告另為
      撤銷或取消原告殘廢給付優惠存款之行政處分；且經本院
      闡明後，原告仍堅持不更改上開聲明；故原告提起本件撤
      銷之訴並聲明「撤銷」審定理由四之行政處分，亦難認有
      理由。綜上並參照首開說明，本件被告89年6 月29日89退
      三字第1881617 號函核定原告退休之行政處分，從未核定
      原告之公保殘廢給付得併計辦理優惠存款；是本件原審定
      說明四所載，確屬單純再重申原告領取之公保殘廢給付金
      額77萬3600元依規定自不得辦理優惠存款之事實行為，並
      非行政處分，故原告申請對非行政處分之本件審定說明提
      起撤銷訴訟，於法未合，揆之首述說明，應由本院以裁定
      駁回原告之訴。又本件原告主張之「原審定說明」並非行
      政處分，從而兩造間其餘實體爭執，及原告於程序中請求
      被告確認應如何救濟等，核無再一一敘明必要，附予敘明
      。
據上論結，本件原告之訴為不合法，依行政訴訟法第107 條第1
項第10款、第104 條、民事訴訟法第95條、第78條，裁定如主文
。
中    華    民    國    99    年     7    月   21     日
                  臺北高等行政法院第一庭
                         審 判 長 法  官   王立杰
                                  法  官   許麗華
                                  法  官   洪遠亮
上為正本係照原本作成。
如不服本裁定，應於送達後10日內向本院提出抗告狀（須按他造
人數附繕本）。
中    華    民    國    99    年     7    月   21     日
                                  書記官   陳德銘

司法院資訊處製作；財團法人民間司法改革基金會備份。
